ACORDAO-COMPLETO-2543994

ACÓRDÃO 4208/2022 ATA 25/2022 - PRIMEIRA CÂMARA

VISTO, relatado e discutido este pedido de reexame interposto por Regina Kanashiro contra o Acórdão 18363/2021-TCU-Primeira Câmara, que julgou ilegal ato de aposentadoria de seu interesse e determinou a exclusão do pagamento de quintos/décimos decorrentes de função exercida após 4/9/2001.
ACORDAM os ministros do Tribunal de Contas da União, reunidos em sessão da 1ª Câmara, ante as razões expostas pelo Relator e com fundamento no art. 48 da Lei 8.443/1992, em:
9.1. conhecer do pedido de reexame e dar-lhe provimento parcial, para tornar insubsistentes os itens 9.2 e 9.3.1 do Acórdão 18363/2021-TCU-Primeira Câmara;
9.2. encaminhar cópia desta decisão ao TST e à recorrente, com a informação de que o inteiro teor do relatório e do voto que a fundamentam está disponível no endereço eletrônico www.tcu.gov.br/acordaos.

Pedido de reexame contra decisão que julgou ilegal e negou registro a ato de aposentadoria.

Primeira Câmara

Tribunal Superior do Trabalho

3. Recorrente: Regina Kanashiro (XXX.371.821-XX)

13.1. Ministros presentes: Walton Alencar Rodrigues (Presidente), Benjamin Zymler, Vital do Rêgo e Jorge Oliveira (Relator).
13.2. Ministros-Substitutos presentes: Augusto Sherman Cavalcanti e Weder de Oliveira.

JORGE OLIVEIRA

Ministro Walton Alencar Rodrigues

Adoto como relatório a instrução da Secretaria de Recursos - Serur, que contou com o endosso do diretor da subunidade, assim como do Ministério Público junto ao TCU - MPTCU (peças 40/42) :
"INTRODUÇÃO
1.	Trata-se de pedido de reexame (peças 13-29) interposto pela Sra. Regina Kanashiro, ex-servidora do Tribunal Superior do Trabalho, por meio do qual se insurge contra o Acórdão 18363/2021-TCU-Primeira Câmara (peça 8) , que teve como relator o Excelentíssimo Senhor Ministro Walton Alencar Rodrigues.
1.1.	A deliberação recorrida apresenta o seguinte teor:
VISTOS, relatados e discutidos estes autos que tratam de ato de concessão de aposentadoria emitido pelo Tribunal Superior do Trabalho;
ACORDAM os Ministros do Tribunal de Contas da União, reunidos em sessão da Primeira Câmara, diante das razões expostas pelo relator e com fundamento no art. 71, inciso III e IX, da Constituição Federal, e nos arts. 1º, inciso V, e 39, inciso II, da Lei 8.443/1992, em:
9.1. considerar ilegal a presente concessão e negar registro ao respectivo ato;
9.2. dispensar o ressarcimento das quantias indevidamente recebidas, em boa-fé, pela interessada, consoante o Enunciado 106 da Súmula de Jurisprudência deste Tribunal;
9.3. determinar ao órgão de origem, sob pena de responsabilidade solidária da autoridade administrativa omissa, que:
9.3.1. promova a exclusão do pagamento de quintos/décimos decorrentes de função exercida após 4/9/2001, comunicando ao TCU, no prazo de quinze dias, as providências adotadas, nos termos do art. 262, caput, do Regimento Interno do TCU, do art. 8º, caput, da Resolução-TCU 206/2007 e do art. 19, caput, da Instrução Normativa-TCU 78/2018;
9.3.2. dê ciência do inteiro teor desta deliberação à interessada, no prazo de quinze dias, e faça juntar aos autos o comprovante dessa notificação, nos quinze dias subsequentes, alertando-a de que o efeito suspensivo proveniente de eventual interposição de recurso junto ao TCU não a exime da devolução dos valores indevidamente percebidos após a notificação, caso o recurso não seja provido;
9.3.3. dispensar a emissão de novo ato de aposentadoria, mantendo-se os efeitos financeiros do presente ato julgado ilegal, desde que promovido o ajuste determinado no subitem 9.3.1, em observância ao decidido pelo STF no julgamento do RE 638.115/CE, sem prejuízo do monitoramento do cumprimento da presente deliberação.
 (grifos acrescidos) .
HISTÓRICO 
2.	Conforme consta do ato de peça 3, a recorrente ocupou funções comissionadas posteriormente ao advento da Lei 9.624/1998, cujas correspondentes parcelas de quintos foram incorporadas aos seus proventos, razão por que foi determinado ao órgão de origem que procedesse à adequação da aludida parcela conforme modulado pelo Supremo Tribunal Federal no âmbito do RE 638.115. 
ADMISSIBILIDADE
3.	Reitera-se o exame de admissibilidade efetuado pelo Sar/Serur (peça 30) , ratificado pelo Ministro-Relator Jorge Oliveira (peça 33) , que concluiu pelo conhecimento do pedido de reexame, com fundamento no artigo 48 da Lei 8.443/1992, c/c os artigos 285 e 286, parágrafo único, do RI/TCU, suspendendo-se os efeitos dos itens 9.1, 9.3 e 9.3.1 do Acórdão 18363/2021-TCU-Primeira Câmara.
EXAME DE MÉRITO
Delimitação
4.1.	Constitui objeto do presente recurso definir se o Acórdão 18363/2021-TCU-Primeira Câmara afrontou o julgamento do RE 638.115/CE.
5. 	Do direito à incorporação de quintos decorrente do exercício de função comissionada e/ou cargo em comissão, no período entre 8/4/1998 a 4/9/2001 (RE 638.115/CE) 
5.1.	A recorrente aduz que é beneficiária de decisão judicial transitada em julgado, que lhe assegura a incorporação de quintos decorrente do exercício de função comissionada e/ou cargo em comissão, no período entre 8/4/1998 a 4/9/2001, com base nos seguintes argumentos:
5.2.	A Sra. Regina Kanashiro foi beneficiada por ação coletiva transitada em julgado em 01/08/2006, ou seja, antes da prolação do RE 638.115/CE, movida pela Associação Nacional dos Servidores do Judiciário Federal  (ANAJUSTRA FEDERAL) de nº 2004.34.00.048656-0.
Análise
5.3.	Convém, de pronto, transcrever excerto dos considerandos condutores do Acórdão recorrido, que trata da irregularidade em relação aos quintos:
A Secretaria de Fiscalização de Integridade de Atos e Pagamentos de Pessoal e de Benefícios Sociais (Sefip) propõe considerar ilegal o ato, determinando ao órgão de origem que promova o destaque das parcelas incorporadas entre 8/4/1998 e 4/9/2001, transformando-as em parcela compensatória a ser absorvida por quaisquer reajustes futuros, consoante decidido pelo STF no RE 638.115/CE.
O Parquet especializado manifestou-se de acordo com a proposta da unidade instrutora.
Acolho os pareceres constantes dos autos como razões de decidir, exceto no que conflitarem com as observações que faço a seguir.
De fato, a irregularidade em questão é objeto de jurisprudência pacificada nesta Corte de Contas (vide Acórdãos 8.187/2021, 8.124/2021, 8.492/2021, 8.684/2021, 8.178/2021, 8.611/2021, todos da 1ª Câmara; e Acórdãos 7.999/2021, 7.816/2021, 8.318/2021, 8.254/2021, 13.963/2020, 8.319/2021 e 8.224/2021, todos da 2ª Câmara) , especialmente a partir do julgamento pela Suprema Corte do RE 638.115/CE, da relatoria do E. Ministro Gilmar Mendes, com repercussão geral.
O STF, em 18/12/2019, no julgamento dos últimos embargos declaratórios opostos no âmbito do RE 638.115/CE, embora tenha reafirmado o entendimento pela ilegalidade do pagamento dos quintos/décimos oriundos de funções comissionadas ou cargos de confiança exercidos no período de 8/4/1998 a 4/9/2001, estabeleceu as seguintes modulações de efeitos:
a) os pagamentos das vantagens de quintos/décimos amparados por sentença judicial transitada em julgado deverão ser mantidos, não sendo transformados em parcelas compensatórias, nem absorvidos por futuros reajustes ou reestruturações de planos de cargos e salários do funcionalismo público civil;
b) os pagamentos de quintos/décimos amparados por sentença judicial não definitiva ou por decisão administrativa serão destacados, transformados em parcela compensatória e absorvidos por futuros reajustes ou reestruturações de planos de cargos e salários do funcionalismo público civil.
Observo que, conforme consta no formulário do sistema e-Pessoal referente ao ato em análise (peça 3) , consta que referida vantagem decorre de decisão judicial que transitou em julgado em 27/9/2007, exarada nos autos da Ação Ordinária 0012092-54.2005.4.01.3400 (que tramitou na 7ª Vara Federal de Brasília) , proposta pelo Sindicato dos Trabalhadores do Poder Judiciário e do Ministério Público no Distrito Federal - Sindjus/DF.
Assim, embora seja ilegal, deve ser mantido o pagamento pela incorporação de quintos/décimos pelo exercício de função comissionada ou cargo de confiança entre 8/4/1998 e 4/9/2001, visto que amparada por decisão judicial transitada em julgado, consoante modulação de efeitos do julgamento do RE 638.115/CE realizada pelo STF, não cabendo seu destaque para conversão em parcela compensatória para futuros reajustes. Divirjo, portanto, do encaminhamento proposto pela unidade instrutora, em relação a esse ponto.
Ressalto, ainda, que o pagamento de quintos/décimos de funções comissionadas ou cargos de confiança exercidos após 4/9/2001 não está abrangido pela modulação de efeitos estabelecida pelo Supremo Tribunal Federal no julgamento definitivo do RE 638.115/CE, devendo, assim, ser excluído do ato de concessão. (destacamos e sublinhamos) 
5.4.	Nota-se, conforme voto condutor da deliberação recorrida, que o Tribunal já reconheceu que há decisão judicial com trânsito em julgado que assegura o pagamento das parcelas de quintos incorporadas no período entre 8/4/1998 a 4/9/2001 sem absorção futura (subitem 9.3.3. do Acórdão recorrido) , sendo, portanto, desnecessárias as alegações da recorrente nesse sentido. 
5.5.	Registra-se, por oportuno, que, mesmo nessas hipóteses de comprovado o trânsito em julgado, isto por si só não possui o condão de alterar o julgamento pela ilegalidade do ato, pois que o e. STF deixou assente que a incorporação de quintos no período de 8/4/1998 até 4/9/2001 ofende o princípio da legalidade, nos termos da tese firmada em sede de repercussão geral, Tema 395. Ademais, o provimento judicial somente impede a suspensão dos pagamentos das parcelas indevidas (Acórdão 3842/2020-TCU-Primeira Câmara) .
CONCLUSÃO
6.	Da análise de mérito, conclui-se que, relativamente à parcela 'quintos' incorporada no período de 8/4/1998 até 4/9/2001, o Tribunal já reconheceu que há decisão judicial com trânsito em julgado que assegura o pagamento das parcelas de quintos incorporadas no referido intervalo sem absorção futura (subitem 9.3.3. do Acórdão recorrido) , mas parcelas de quintos de exercício após 4/9/2001 deverão ser excluídas, conforme o comando do subitem 9.3.1. do mesmo Acórdão 18363/2021-TCU-Primeira Câmara.
6.1.	Por conseguinte, deve-se negar provimento ao presente recurso.
PROPOSTA DE ENCAMINHAMENTO
7.	Ante o exposto, submetem-se os autos à consideração superior, propondo-se, com fundamento no art. 48 da Lei 8.443/1992:
a) conhecer do recurso e, no mérito, negar-lhe provimento; e
b) informar a recorrente e demais interessados do acórdão a ser proferido, destacando que o relatório e o voto que o fundamentam podem ser acessados por meio do endereço eletrônico www.tcu.gov.br/acordaos."
É o relatório.

não há

Procurador Júlio Marcelo de Oliveira

PEDIDO DE REEXAME. APOSENTADORIA. ILEGALIDADE. NEGATIVA DE REGISTRO. DETERMINAÇÃO PARA EXCLUSÃO DE PARCELA SUPOSTAMENTE DECORRENTE DE EXERCÍCIO DE FUNÇÃO APÓS 4/9/2001. CONHECIMENTO DO RECURSO. INCORPORAÇÃO AMPARADA POR DECISÃO TRANSITADA EM JULGADO, CONSOANTE MODULAÇÃO DE EFEITOS PELO STF NO RE 638.115. PROVIMENTO PARCIAL. REFORMA DA DECISÃO RECORRIDA PARA AFASTAR DETERMINAÇÃO.

APOSENTADORIA (APOS)

Secretaria de Recursos (Serur)

Analisa-se pedido de reexame interposto por Regina Kanashiro, ex-servidora do Tribunal Superior do Trabalho, contra o Acórdão 18363/2021-TCU-Primeira Câmara, que julgou ilegal ato de aposentadoria de seu interesse e determinou a exclusão do pagamento de quintos/décimos decorrentes de função exercida após 4/9/2001.
Inicialmente, ratifico o despacho exarado no sentido de que o pedido de reexame deve ser conhecido, porquanto preenche os requisitos de admissibilidade previstos no artigo 48 da Lei 8.443/1992.
A análise da Serur, transcrita do relatório precedente, apontou que: i) os argumentos recursais se limitaram a demonstrar que a recorrente é beneficiária de decisão judicial transitada em julgado, que lhe assegura a incorporação de quintos decorrente do exercício de função comissionada e/ou cargo em comissão no período entre 8/4/1998 a 4/9/2001; ii) ao prolatar o acórdão recorrido, o TCU já reconheceu que a decisão judicial assegura o pagamento das parcelas incorporadas entre as referidas datas, sem absorção futura; iii) mesmo nessas hipóteses, não se altera o julgamento pela ilegalidade do ato, pois o STF deixou assente que a incorporação de quintos nesse período ofende o princípio da legalidade, nos termos da tese firmada em sede de repercussão geral. 
Assim, a unidade técnica, no que contou com a concordância do MPTCU, propõe negar provimento ao recurso.
Divirjo parcialmente dos pareceres.
A irregularidade da incorporação de quintos decorrente do exercício de funções comissionadas após 8/4/1998 é objeto de jurisprudência pacificada nesta Corte de Contas, especialmente a partir do julgamento pelo Supremo Tribunal Federal do RE 638.115/CE. Assim, no que tange ao julgamento do ato pela ilegalidade e à respectiva negativa de registro, não cabe provimento ao pedido de reexame.
Também é certo que, ao modular os efeitos da referida decisão, o STF estabeleceu que os pagamentos das incorporações amparadas por sentença judicial transitada em julgado deverão ser mantidos, não sendo transformados em parcelas compensatórias e nem absorvidos por futuros reajustes. Tal modulação foi observada no Acórdão 18363/2021-TCU-Primeira Câmara.
Ocorre que a decisão recorrida também determinou a exclusão do pagamento de quintos/décimos decorrentes de função exercida após 4/9/2001, tendo em vista que o ato de peça 3 informa que a ex-servidora ocupou a função "CJ-4 - SECRETÁRIO-GERAL DA PRESIDÊNCIA" no intervalo de 9/1/1995 a 31/5/2002. O registro de exercício de função comissionada nesse período levou o Tribunal a entender, equivocadamente, que teria havido incorporação decorrente do exercício após o limite de 4/9/2001, data da edição da MP 2.225-45/2001.
Contudo, compulsando os autos, constato que a recorrente exerceu funções entre 18/4/1990 e 8/1/1995 por períodos que, somados, correspondem a mais de 4 anos, e que, antes da data-limite de 4/9/2001, ocupou a função CJ-4 por 6 anos e 8 meses. Portanto, a interessada completou os requisitos para incorporação integral da referida função dentro do período admitido pela modulação do STF no julgamento do RE 638.115/CE. Assim, descabe determinação para exclusão de quintos/décimos incorporados após 4/9/2001, uma vez que não houve incorporação após essa data.
Dessa forma, entendo que deva ser dado provimento parcial ao apelo, apenas para afastar a determinação de exclusão de parcelas indevidamente incorporadas e, consequentemente, a dispensa de ressarcimento dos valores indevidamente recebidos, mantendo-se o julgamento pela ilegalidade do ato.
Ante o exposto, VOTO pela adoção da minuta de acórdão que submeto a este Colegiado.
TCU, Sala das Sessões, em 26 de julho de 2022.
JORGE OLIVEIRA 
Relator